臺北高等行政法院判決
                                     100年度訴字第1688號
                                   100年12月8 日辯論終結
原      告　汪欽崇
訴訟代理人  吳榮達律師
被      告　臺北市松山地政事務所
代　表　人　林健智（主任）住同上
訴訟代理人  鄭淑貞
            傅小芝
　　　　　　陳惠君
輔助參加人　臺北市政府地政處
代　表　人　陳錫禎
訴訟代理人　吳秀玫
          　鄭淳方
上列當事人間有關土地登記事務事件，原告不服臺北市政府中華
民國100 年8 月11日府訴字第10009090000 號訴願決定，提起行
政訴訟，本院判決如下：
    主  文
原告之訴駁回。
訴訟費用由原告負擔。
　　事實及理由
一、事實概要：
    臺北市政府為興辦「第24、26號道路工程」，前報奉臺灣省
    政府核准，以民國42年2 月12日北市地權字第4154號公告徵
    收原告所有臺北市○○區○○段○ ○段763 地號（重測前○
    ○○區○○○段431-4 地號○○○區○○段○ ○段238 地號
    土地（重測前○○○區○○○段431-5 地號，以下合稱系爭
    土地）。嗣參加人依「臺北市早期公告徵收未辦理所有權移
    轉登記土地清理計畫」，以98年12月14日北市地用字第0983
    3455101 號及第09833455300 號函請被告辦理徵收註記，並
    經被告分別以98年12月14日信義字第26055 號及第26070 號
    辦竣徵收註記登記在案，該註記登載於所有權部其他登記事
    項：「本府為辦理第24、26號道路工程，經42年2 月12日北
    市地權字第4154號公告徵收在案」。嗣原告以系爭土地雖列
    入徵收清冊但查無補償資料為由，於100 年4 月8 日向參加
    人申請塗銷上開註記，經參加人以100 年4 月14日北市地用
    字第10031007200 號函復原告並副知被告略以：「……，因
    本案土地既經查有公告徵收之事實，本處遂於98年間囑託本
    市松山地政事務所辦理旨揭註記登記。至於得否塗銷公告徵
    收註記乙事，將同函副請本市松山地政事務所查復……。」
    嗣被告以100 年4 月21日北市松地一字第10030613800 號函
    報請參加人就該徵收註記為核示，案經參加人以100 年4 月
    26日北市地用字第10031207800 號函復略以：「……。查本
    府為辦理『第24、26號道路工程』，前以42年2 月12日北市
    地權字第4154號公告徵收原登記名義人汪明燦等人所有重測
    前五分埔段431- 5、431-4 地號土地，因本案土地既經查有
    公告徵收之事實，本處遂於98年間囑託貴所辦理旨揭註記登
    記在案，故該徵收註記尚不宜塗銷。」被告乃以100 年4 月
    29日北市松地一字第10030681800 號函復原告否准其塗銷徵
    收註記之申請（下稱原處分）。原告不服，提起訴願，亦遭
    決定駁回，遂向本院提起行政訴訟。
二、本件原告主張：
  (一)按「……二、需用土地人不於公告完畢後15日內將應補償地
    價及其他補償費額繳交主管地政機關發給完竣者，依照本院
    院字第2704號解釋，其徵收土地核准案固應從此失其效力。
    」司法院釋字第110 號著有解釋可稽。另按「徵收土地或土
    地改良物應發給之補償費，應於公告期滿後15日內發給之。
    ……。需用土地人未於公告期滿15日內將應補償地價及其他
    補償費額繳交該管直轄市或縣（市）主管機關發給完竣者，
    該徵收案從此失其效力。……。」土地徵收條例第20條第1
    項、第2 項亦有明文。被告及臺北市政府，自始至終查無其
    曾發放系爭土地之徵收補償費予原告或原告之前手，或曾以
    原告或原告之前手名義為權利人辦理補償費提存手續之資料
    或證明文件。換言之，被告及臺北市政府，始終不能證明其
    曾於系爭土地徵收公告期滿後15日內，已將系爭土地之徵收
    補償費發放於原告或原告之前手或已以原告或原告之前手名
    義為權利人辦理補償費提存手續，則依首揭司法院解釋意旨
    及土地徵收條例規定，系爭土地之徵收核准及徵收程序均應
    認為已失其效力。從而，被告於其職掌之土地登記簿其他登
    記事項欄上所登載「公告徵收禁止分割、合併、移轉及設定
    他項權利本府為辦理第24、26號道路工程，經42年2 月12日
    北市地權字第4155號公告徵收在案」之註記，顯失所附麗，
    應予塗銷。故而被告否准原告關於前述徵收公告註記塗銷申
    請之行政處分及訴願決定，均屬違法失當，應予撤銷。
  (二)綜上所述，原處分及訴願決定均有違誤之處，為此，原告提
    起本件行政訴訟，並聲明求為判決：訴願決定及原處分均撤
    銷。被告應作成將原告所有系爭土地所有權部登載「公告徵
    收禁止分割、合併、移轉及設定他項權利本府為辦理第24、
    26號道路工程，經42年2 月12日北市地權字第4154號公告徵
    收在案」之註記，予以塗銷之行政處分。訴訟費用由被告負
    擔。
三、被告則以：
  (一)原告所有系爭土地經奉臺灣省政府核淮徵收，並辦理徵收公
    告，嗣經本府地政處依「臺北市早期公告徵收未辦理所有權
    移轉登記土地清理計畫」函請被告辦竣徵收註記登記。是以
    被告依臺北市政府地政處以98年12月14日北市地用字第0983
    3455101 號函，及98年12月14日北市地用字第09833455300
    號函囑託於含原告在內之登記名義人所有權部加註「公告徵
    收禁止分割、合併、移轉及設定他項權利本府為辦理第24、
    26號道路工程，經42年2 月12日北市地權字第4154號公告徵
    收在案」，則被告依土地登記規則第29條規定予以註記，並
    無違誤。
  (二)至原告主張系爭土地之徵收經臺北市政府查無具領補償費資
    料，不應為徵收註記，應予塗銷或發放補償金云云。經查系
    爭土地於42年間經臺北市政府公告徵收在案，是以原告既未
    主張系爭徵收註記登記處分有何違法或不當情事，僅就前述
    公告徵收有無發給補償費而為主張，自難採據。又有關徵收
    程序相關事宜，係屬市縣地政機關權責，尚非被告職掌事項
    ，則對系爭徵收註記是否得予塗銷自無權審認。被告於函復
    就系爭徵收註記相關事宜時，亦就該徵收註記得否塗銷，陳
    請臺北市地政處核示，並經該處復以該徵收註記尚不宜塗銷
    ，故被告自當依徵收主管機關之核示，維持該徵收註記。
  (三)綜上論述，原處分及訴願決定並無違誤等語，資為抗辯。並
    聲明求為判決駁回原告之訴、訴訟費用由原告負擔。
四、輔助參加人則以:
  (一)原告認臺北市政府查無徵收補償資料，系爭土地之徵收核准
    及徵收程序均應認為已失其效力一節：
    1.查42年度「第24、26號道路工程」用地範圍，依其公告徵
      收土地明細表所載重測前地號共計55筆土地，其中28筆依
      土地登記簿記載，已辦竣徵收所有權移轉登記。案經輔助
      參加人、臺北市政府工務局、財政局及臺北市稅捐稽徵處
      等相關單位清查結果，皆因年代久遠，檔卷迭散或逾保存
      年限已銷毀，輔助參加人檔卷內僅查得42年2 月12日北市
      地權字第4154號公告及其清冊，查無全案工程相關補償費
      發放（含收據、印領清冊、提存、抵繳稅款）及囑託徵收
      登記等相關資料，故經公告徵收而尚未移轉第三人之土地
      ，尚難依土地法第235 條規定補辦徵收所有權移轉登記，
      亦無從確認是否有遺漏辦理徵收登記之情事。
    2.按「徵收土地應補償之地價及其他補償費，應於公告期滿
      後15日內發給之。」為徵收行為時土地法第233 條前段所
      明定，又按「需用土地人不於公告完畢後15日內將應補償
      地價及其他補償費額繳交主管地政機關發給完竣者，依照
      本院院字第2704號解釋，其徵收土地核准案固應從此失其
      效力。」亦經司法院釋字第110 號解釋有案。而需地機關
      於公告期滿15日內將應補償地價及其他補償費額繳交直轄
      市或縣（市）補償機關，補償機關於法定期間內通知應受
      補償人領取補償費，使受補償人處於隨時可領款之狀態，
      即可認定該當已發給之要件，應受補償人因自己之事由不
      往領取或無法前往領取，致補償費未於法定期間發給完竣
      者，係屬不可歸責於補償機關之事由，有阻卻徵收失效之
      效果（最高行政法院93年度判字第1662、718 號判決意旨
      參照）。本案工程雖查無補償費發放相關文件，致無從確
      認發價日期及領款情形，然公告徵收土地清冊所載多數土
      地既已辦竣徵收所有權移轉登記，顯見當時臺北市政府就
      該工程應已編列用地取得預算，踐行公告及通知領款之程
      序，並依土地法第233 條規定發放補償費。
  (二)至原告認系爭土地徵收註記應予塗銷一事：
    1.早年檔案管理規定不臻完備，未就公告徵收與補償資料應
      併同歸檔及保存年限予以規範，是有關系爭土地42年徵收
      資料，因年代久遠，歷經行政機關組織編制迭次調整異動
      ，檔案迭散保存不易，業查無相關補償資料。次按臺北市
      各地政事務所檔案清理要點第3 點規定，土地登記申請案
      保存年限為15年，故同一工程範圍內已辦竣徵收登記之土
      地之徵收登記案卷因逾保存年限已銷毀。
    2.系爭土地查有公告徵收之事實，輔助參加人囑託被告辦理
      徵收註記，自屬有據，且其徵收處分仍為有效，故維持其
      公告徵收註記，於法尚無違誤。
  (三)綜上所述，原告之主張為無理由，聲明求為判決駁回原告之
    訴、訴訟費用由原告負擔。
五、上開事實概要欄所述之事實，除後列之爭點事項外，其餘為
    兩造所不爭執，並有原處分書、臺北市政府地政處98年12月
    14日北市地用字第09833455101 號函及09833455300 號函、
    原告100 年4 月8 日申請書、臺北市政府地政處100 年4 月
    14日北市地用字第10031007200 號函、臺北市政府工務局新
    建工程處100 年2 月9 日北市工新配字第10060868700 號函
    、臺北市政府地政處100 年2 月17日北市地用字第10030338
    000 號函、臺北市政府100 年3 月3 日府都綜字第10031309
    500 號函、被告100 年4 月21日北市松地一字第1003061380
    0 號函、臺北市政府地政處100 年4 月26日北市地用字第10
    031207800 號函、臺北市政府42年2 月12日北市地權字第41
    54號公告、臺北市土地登記第二類謄本等件分別附原處分卷
    、訴願卷及本院卷可稽，為可確認之事實。
六、歸納兩造上述之主張，本件爭執之重點在於：被告以輔助參
    加人函稱本件徵收註記尚不宜塗銷，乃以原處分否准原告塗
    銷徵收註記之申請，是否適法? 本院判斷如下：
  (一)按土地登記規則第3 條第1 項規定：「土地登記，由土地所
    在地之直轄市、縣（市）地政機關辦理之。但該直轄市、縣
    （市）地政機關在轄區內另設或分設登記機關者，由該土地
    所在地之登記機關辦理之。」第29條第1 款規定：「政府機
    關遇有下列各款情形之一時，得囑託登記機關登記之：一、
    因土地徵收或撥用之登記。……」第147 條規定：「查封、
    假扣押、假處分、破產登記或其他禁止處分之登記，應經原
    囑託登記機關或執行拍賣機關之囑託，始得辦理塗銷登記。
    但因徵收、區段徵收或照價收買完成後，得由徵收或收買機
    關囑託登記機關辦理塗銷登記。」又「直轄市或縣（市）地
    政機關接受聲請或囑託登記之件，經審查證明無誤，應即公
    告之，……」土地法第55條第1 項亦有明文。足認於囑託登
    記機關囑託地政機關為禁止處分登記之保全後，該禁止處分
    登記嗣後應否予以塗銷，自應由原囑託登記之機關決定之，
    至於為登記行為之地政機關不僅無從判斷應否塗銷，亦無從
    審查稅捐稽徵機關決定之當否。另因徵收、區段徵收或照價
    收買完成後，得由徵收或收買機關囑託登記機關辦理塗銷登
    記。
  (二)次按「禁止處分之登記，應經原囑託登記機關之囑託，始得
    辦理塗銷登記；納稅義務人欠繳應納稅捐者，稅捐稽徵機關
    得就納稅義務人之財產，通知有關機關，不得為移轉，分別
    為土地登記規則第147 條、稅捐稽徵法第24條第1 項所明定
    ，本件於財政部高雄市國稅局（前金稽徵所）囑託被上訴人
    辦理禁止處分登記之同時，應認為已發生法律上之效果。」
    最高行政法院91年度裁字第1476號裁定意旨參照。
  (三)再按「土地法第233 條規定徵收土地應補償之地價及其他補
    償費，應於公告期滿15日內發給之，係指需用土地人應於公
    告期滿15日內，將應補償地價及其他補償費額繳交直轄市或
    縣（市）地政機關，及該地政機關應於公告期滿15日內通知
    土地所有權人領款，使土地所有權人處於隨時可領取之狀態
    而言。至於同法第237 條規定之提存，目的在減輕直轄市或
    縣（市）地政機關之責任，非其義務。直轄市或縣（市）地
    政機關如已合法通知應受補償人領款，而因應受補償人拒絕
    受領、不能受領或所在地不明，至未能發給，雖未為提存，
    該徵收土地核准案並不因此失其效力。」最高行政法院97年
    2 月份庭長法官聯席會議決議意旨參照。又按內政部88年3
    月15日台（88）內地字第8803415 號函釋：「……已核准徵
    收之土地，未辦理徵收登記，因繼承、分割繼承而變更登記
    名義人，仍得補辦徵收登記……。」上揭函釋核與法律規定
    意旨，尚無違背，被告辦理相關案件，自得援用之。
  (四)查本件原告所有系爭土地，前經輔助參加人分別以98年12月
    14日北市地用字第09833455101 號函及98年12月14日北市地
    用字第09833455300 號函（見原處分卷第12-13 頁），囑於
    該地號所有權部其他登記事項欄註記「本府為辦理第24、26
    號道路工程，經42年2 月12日北市地權字第4154號公告徵收
    」之註記。案經被告依上開囑託，分以98年12月14日信義字
    第26055 號及98年12月14日信義字第26070 號登記案（見原
    處分卷第14頁），就被告所有系爭地號土地所有權部其他登
    記事項欄加註徵收註記登記。嗣原告以100 年4 月8 日申請
    書（見原處分卷第16頁），向輔助參加人請求塗銷系爭地號
    土地之徵收註記，案經輔助參加人以100 年4 月14日北市地
    用字第10031007200 號（見原處分卷第17頁）復知原告略以
    「……。因本案土地既經查有公告徵收之事實，本處遂於98
    年間囑託本市松山地政事務所辦理旨揭註記登記。至於得否
    塗銷公告徵收註記乙事，將同函副請本市松山地政事務所查
    復。」。嗣被告接獲該函後，為審慎計，再以100 年4 月21
    日北市松地一字第10030613800 號函（見原處分卷第23頁）
    ，就該案得否塗銷徵收註記，報請輔助參加人為核示，案經
    輔助參加人以100 年4 月26日北市地用字第10031207800 號
    函（見原處分卷第24頁）函復略以：「……。查本府為辦理
    『第24、26號道路工程』，前以42年2 月12日北市地權字第
    4154號公告徵收原登記名義人汪明燦等人所有重測前五分埔
    段431-5 、431-4 地號土地，因本案土地既經查有公告徵收
    之事實，本處遂於98年間囑託貴所辦理旨揭註記登記在案，
    故該徵收註記尚不宜塗銷。」故被告乃於100 年4 月29日以
    原處分，就上開查復事項復知原告，揆諸首揭規定及說明，
    被告否准所請，於法尚無不合。
  (五)至原告主張系爭土地之徵收經臺北市政府查無具領補償費資
    料，不應為徵收註記，應予塗銷或發放補償金云云。惟查，
    原告所有系爭土地經奉臺灣省政府核准徵收，並辦理徵收公
    告，嗣經輔助參加人即臺北市政府地政處依「臺北市早期公
    告徵收未辦理所有權移轉登記土地清理計畫」函請被告辦竣
    徵收註記登記，有臺北市政府42年2 月12日北市地權字第41
    54號公告影本附卷可稽( 見訴願卷第10頁) 。系爭註記係輔
    助參加人囑託被告所為，該禁止處分登記嗣後應否予以塗銷
    ，依土地登記規則第147 條規定，應經原囑託登記機關，或
    由徵收機關囑託登記機關辦理塗銷登記，至於為登記行為之
    地政機關不僅無從判斷應否塗銷，亦無從審查囑託機關決定
    之當否。申言之，被告雖係對外作成禁止系爭土地處分登記
    之機關，惟被告是否作成禁止處分登記，或是否為禁止處分
    登記之塗銷，依前揭所述，仍應尊重為本件禁止處分登記之
    囑託機關即輔助參加人之決定，而不得擅自變更前揭禁止處
    分之登記。原告即便因此禁止處分登記致有權益受侵害情事
    ，然此權益之受侵害，實際上乃係因囑託登記機關即輔助參
    加人之先前階段行為所致。被告於囑託機關即輔助參加人通
    知塗銷本件禁止處分登記前，並無從將系爭土地之禁止處分
    登記予以塗銷。而本件被告以100 年4 月21日北市松地一字
    第10030613800 號函（見原處分卷第23頁），就該案得否塗
    銷徵收註記，報請輔助參加人為核示，案經輔助參加人以10
    0 年4 月26日北市地用字第1003 1207800號函（見原處分卷
    第24頁）函復該徵收註記尚不宜塗銷，如前所述，故被告否
    准所請，自屬有據。
六、綜上，原告所訴各節，均非可採，原處分認事用法核無違誤
    ，訴願決定遞予維持，亦無不合，原告徒執前詞，訴請撤銷
    原處分及訴願決定，並求為判決被告應作成將原告所有系爭
    土地所有權部登載「公告徵收禁止分割、合併、移轉及設定
    他項權利本府為辦理第24、26號道路工程，經42年2 月12日
    北市地權字第4154號公告徵收在案」之註記，予以塗銷之行
    政處分，為無理由，應予駁回。
七、本件事證已臻明確，兩造其餘主張陳述，於判決結果不生影
    響，無庸一一論列，併予敘明。
據上論結，本件原告之訴為無理由，爰依行政訴訟法第98條第1
項前段，判決如主文。
中　　華　　民　　國　　100 　年    12    月　 22    日
                      臺北高等行政法院第七庭
                                審判長法  官  黃秋鴻
                                      法  官  陳心弘
                                      法  官　林惠瑜
上為正本係照原本作成。
如不服本判決，應於送達後20日內，向本院提出上訴狀並表明上
訴理由，如於本判決宣示後送達前提起上訴者，應於判決送達後
20日內補提上訴理由書（須按他造人數附繕本）。
中　　華　　民　　國　　100 　年    12    月　 22    日
                                      書記官  劉道文